【裁判字號】    90,訴,362
【裁判日期】    901225
【裁判案由】    給付補償金
【裁判全文】
臺灣桃園地方法院民事裁定  九十年度訴字第三六二號
    原      告  甲○○
                廖鳳鈐
                丁○○
                丙○○
    訟  代理人  乙○○
    被      告  桃園縣龍潭鄉公所
    法定代理人  黃仁
    訴訟代理人  余煥壎
    被      告  中華電信股份有限公司中壢營運處
    法定代理人  吳遠祥
    被      告  台灣省自來水股份有限公司第二區管理處
    法定代理人  楊清和
    訴訟代理人  趙景琪
右當事人間給付補償金事件，本院裁定如左：
    主    文
原告之訴及假執行之聲請均駁回。
訴訟費用由原告負擔。
    理    由
一、原告起訴意旨略以：如附表所載地號土地，分別為原告所有，政府並未依法徵收
    或價購，惟被告桃園縣龍潭鄉公所竟未經原告先父廖德興及原告同意，擅自核准
    被告台灣省自來水股份有限公司第二區管理處於七十二年四月間，在附表土地上
    埋設自來水管，被告桃園縣龍潭鄉公所又於八十四年十二月間，擅自核准被告中
    華電信股份有限公司中壢營運處在附表所載地上埋設管線，損害原告權益，按人
    民之財產權應予保障，憲法第十五條定有明文，國家機關依法行使公權力致人民
    之財產遭受損失，若逾其社會責任所應忍受之範圍，形成個人之特別犧牲者，國
    家應予合法補償，主管機關對於既成道路或都市○○道路用地人在依法徵收或價
    購以前埋設地下設施妨礙土地權利人對其權利之行使，致生損失，形成其個人之
    特別犧牲，自應享有受相當補償之權利，業經司法院大法官著成釋字第四四○號
    解釋在案，依該號解釋，縱對既成道路或都市計畫用地，主管機關在依據法律辦
    理徵購前，固得依法加以使用，如埋設電力，自來水管線及下水道等地下設施物
    ，惟應依比例原則擇其損失最少之處所及方法為之，對土地權利人因此所受損失
    ，並應給與相當之補償，以保護其財產上之利益，被告占有使用系爭土地，獲有
    相當租金之利益，爰依土地法第一百零五條準用同法第九十七條第一項規定按附
    表所列申報地價百分之十計算之租金為補償金，並請求起訴狀繕本送達後五年之
    相當租金請求權，即自八十五年三月九日起之補償金云云。
二、按訴訟事件不屬普通法院之權限者，法院應以裁定駁回之，民事訴訟法第二百四
    十九條第一項第一款定有明文，又訴訟事件是否屬普通法院之權限，應以原告起
    訴主張為訴訟標的之法律關係，是否屬私法上爭執為斷，最高法院八十五年臺抗
    字第十九號判決可資參照，查本件原告起訴所主張之訴訟標的法律關係為司法院
    大法官釋字第四四○號之損失補償請求權，此節業據原告於本院九十年四月十九
    日審理時陳明在卷，是本件所應審酌者厥為本院就本訴訟事件是否有審判權。
三、經查：
（一）、司法院大法官釋字第四四○號解釋固宣示對土地之持續性限制使用應予補償
        ，然該號解釋僅係課予立法者一立法義務，如何補償仍須待明文規定，亦即
        仍須待法律修正完成，始得請求補償給付，故原告得否直接援引該號解釋請
        求損失補償，仍難認為無疑，況縱認原告不待法律規定（修正），即得依該
        號大法官解釋直接請求損失補償，惟按公權力對個人財產權之干預程度，相
        較於他人所受之干預，如顯失公平且無期待可能者，即屬逾越社會責任所應
        忍受之範圍，而構成特別犧牲，國家固應予以合理之損失補償，惟按損失補
        償請求權為公法上之請求權，此一補償之性質為公法事件，受損害人（按即
        原告）應依行政訴訟法第八條第一項之規定，提起行政給付訴訟，是縱認被
        告桃園縣龍潭鄉公所核准被告中華電信股份有限公司中壢營運處及台灣省自
        來水股份有限公司第二區管理處於原告所有如附表所載土地下埋設管線之行
        為，業已超過原告應盡之社會義務，形成其個人利益之特別犧牲時，其似亦
        應提起行政給付訴訟，而非提起民事給付訴訟。
（二）、又自來水事業於必要時，得於公私有土地下埋設水管或其他設備，工程完畢
        時，應恢復原狀，並應通知土地所有權人或使用人，且前條使用公私土地，
        應擇其損害最少之處所及方法為之，如有損害，應按損害之程度予以補償，
        其有爭議時，由主管機關會商有關機關核定之，自來水法第五十二條、第五
        十三條分別定有明文，另台灣省政府依自來水法第一百十二條規定訂定之自
        來水法台灣省施行細則第十八條亦明定：「本法第五十三條之補償爭議，土
        地所有權人或使用人應於接獲補償通知書之日起十日內向本府建設廳提出異
        議書，逾期視同無爭議，建設廳於接獲前項異議書之日起二十日內會同有關
        機關估定其損失程度據以核定補償額」，足見，原告如認被告台灣省自來水
        股份有限公司第二區管理處於伊所有如附表所載土地下埋設管線之行為，致
        伊受有損害，似應依上開法令之規定，向台灣省自來水事業之主管機關經濟
        部（有經濟部九十年十一月九日經九○法字第○九○○○二五七一六○號函
        乙紙在卷可稽），請求核定補償（非損害賠償），如對核定補償處分不服，
        似亦應依行政爭訟程序請求救濟，而非向民事法院請求損害賠償，本件原告
        既未循上述規定請求救濟，其逕行起訴請求賠償損害，應不可取（最高法院
        八十八年度台上字第二八一九號判決可資參照）。
（三）、再電業於必要時，得在地下、水底、私有林地或他人房屋上之空間，或無建
        築物之土地上設置線路，然應擇其損害最少之處所及方法為之，如有損害應
        按損害之程度予以補償，且電業對於電業法第五十一條至五十五條所規定之
        事項，與所有人或占有人發生爭議時，得請所在地地方政府處理之，電業法
        第五十一條前段、第五十三條、第五十六條分別定有明文，另參諸經濟部所
        訂定之地方政府處理電業用地爭議準則第三條規定，土地所有人或佔有人對
        損害補償有爭議時，得將事實理由向當地地方政府申述，地方政府認有必要
        時，應召集電業及土地所有人或佔有人協調處理，協調不成，得參照土地徵
        收補償辦法辦理，堪信，原告如認被告中華電信股份有限公司中壢營運處於
        伊所有如附表所載土地下埋設線路之行為，致伊受有損害，似應援依上開法
        令之規定，向當地地方政府申述，協調處理，如協調不成，再參照土地徵收
        補償辦法辦理，按徵收補償乃國家為公共福祉而徵收人民財產時，財產權之
        存在保障，轉變為價值保障，對於個人因此形成之特別犧牲，予以填補其被
        剝奪或受限制之財產價值，且土地徵收屬行政處分，徵收補償金之發放，亦
        包括在徵收程序範圍之內，倘對政府發放徵收補償金有所爭執，自應循行政
        訴訟程序謀求救濟，非普通法院所得審判，最高法院七十五年臺上字第一四
        八三號判決可資參照，足證，徵收補償衡其性質應屬公法事件，是原告如因
        協調不成，而參照土地徵收補償辦法請求損失補償時，該事件應亦屬公法事
        件，而非一般民事訴訟事件。
四、綜上所述，本件依原告起訴所主張之訴訟標的法律關係觀之，似難謂為私法上之
    爭執，故本訴訟事件應非屬普通法院之權限，爰依民事訴訟法第二百四十九條第
    一項第一款之規定，裁定駁回原告之訴及其假執行之聲請。
五、據上論結，依民事訴訟法第二百四十九條第一項第一款、第八十五條第一項前段
    、第七十八條，裁定如主文。
中      華      民      國      九十    年     十二     月    二十五    日
                                        臺灣桃園地方法院民事第一庭
~B法      官  林信旭
右為正本係照原本作成
如對本判決上訴須於判決送達後廿日內向本院提出上訴狀
中      華      民      國      九十    年     十二     月    二十五    日


司法院資訊處製作；財團法人民間司法改革基金會備份。
